【裁判字號】    97,訴緝,136
【裁判日期】    980313
【裁判案由】    偽造文書
【裁判全文】
臺灣桃園地方法院刑事判決             97年度訴緝字第136號
公  訴  人  臺灣桃園地方法院檢察署檢察官
被      告  甲○○
上列被告因偽造文書案件，經檢察官提起公訴（九十一年度偵緝
字第一二六號），被告於準備程序中就被訴事實為有罪之陳述，
本院合議庭裁定由受命法官獨任進行簡式審判程序審理後，判決
如下：
    主  文
甲○○行使偽造私文書，足以生損害於公眾及他人，累犯，處有
期徒刑肆月，如易科罰金，以銀元參佰元即新臺幣玖佰元折算壹
日，如附表編號、、、所示之物，沒收之。又行使偽造
私文書，足以生損害於公眾及他人，累犯，處有期徒刑肆月，如
易科罰金，以銀元參佰元即新臺幣玖佰元折算壹日，如附表編號
、、所示之物，沒收之。應執行有期徒刑陸月，如易科罰
金，以銀元參佰元即新臺幣玖佰元折算壹日，如附表所示之物，
沒收之。
    事  實
一、甲○○前因槍砲彈藥刀械管制條例案件，經臺灣新竹地方法
    院於民國86年6月6日以八十六年度訴字第四六七號判決判處
    有期徒刑一年六月，經上訴於臺灣高等法院後，於86年9 月
    17日由該院以八十六年度上訴字第三○一二號判決駁回上訴
    確定，嗣經送監執行而於88年2月3日因縮刑期假釋出監，於
    同年6 月30日未經撤銷假釋而執行完畢。詎仍不知悔改，而
    為下列行為：
  (一)甲○○於88年7 月底後至同年10月29日前某日，在新竹縣竹
    東鎮火車站，拾獲乙○○於同年7 月底所遺失之國民身分證
    一張，因其當時遭臺灣新竹地方法院通緝在案，為圖避免查
    獲，竟意圖為自己不法之所有，侵占入己（此部分已罹於追
    訴權時效，不另為免訴之諭知，詳如後述）並基於變造特種
    文書之犯意，於上述期間某日，在新竹縣竹東鎮○○路336
    號住處，以將如附表編號所示之乙○○國民身分證換貼其
    照片之方式加以變造，足以生損害於乙○○本人及戶政機關
    對戶籍管理之正確性。復基於偽造私文書以行使，及明知為
    不實之事項，而使公務員登載於職務上所掌公文書之犯意，
    利用不知情之人偽刻如附表編號所示乙○○印章後，於同
    年10月29日前往交通部公路局新竹區監理所桃園監理站（下
    稱桃園監理站），以乙○○本人之駕駛執照遺失為由，在如
    附表編號所示之汽（機車）駕駛人審驗暨各項異動登記書
    （下稱登記書）偽填乙○○相關戶籍資料等內容，並在其上
    之車主姓名欄及蓋章欄，偽簽乙○○署名一枚及蓋用前揭偽
    造之乙○○印章而偽造印文一枚，以偽造完成上開登記書，
    再連同其本人之照片二張及上揭變造之乙○○國民身分證與
    偽刻之印章，持以向桃園監理站申請補發乙○○之普通大貨
    車駕駛執照，使不知情之桃園監理站承辦人員簡佳琪因此誤
    信其為乙○○本人，而將上開不實事項登載於其職務上所掌
    理之駕駛人電腦資料後，核發如附表編號所示貼用甲○○
    照片但名義人為乙○○之普通大貨車駕駛執照一張予甲○○
    ，足生損害於乙○○及監理機關對於汽車駕駛執照核發與管
    理之正確性。
  (二)甲○○於89年（起訴書誤載為88年）12月12日凌晨3 時21分
    許，酒後駕駛車號Q3-9999 號自用小客車行經國道二號公路
    西向二點八公里處，為內政部警政署國道公路警察隊第一警
    察隊警員攔檢盤查時，甲○○另基於使公務員登載不實文書
    及偽造私文書以行使之之犯意，出示如附表編號所示之駕
    駛執照，假冒乙○○名義受檢，並於附表編號所示之酒精
    濃度檢測單及上開警員所製發如附表編號所示之內政部警
    政署國道公路警察局公警局交字第Z00000000 號舉發違反道
    路交通管理事件通知單上（下稱舉發單）之第二聯移送聯及
    第三聯留存聯之收受通知聯者簽章欄內，接續偽簽乙○○署
    名各一枚（第三聯留存聯之署名係複寫）及在酒精濃度檢測
    單上捺印指印一枚後，將該通知單、酒精濃度檢測單交還警
    察而行使之，足以生損害於乙○○及監理機關對汽車駕駛執
    照與交通違規事件管理之正確性。嗣因乙○○收受道路安全
    講習通知單後，查知遭人冒名申請補發駕駛執照使用，向監
    理單位及國道公路警察局申訴，經國道公路警察局將甲○○
    在酒精濃度檢測單上所捺印之指紋送內政部警政署刑事警察
    局進行指紋鑑定而循送聯之線查獲上情。
二、案經內政部警政署國道公路警察局第一警察隊報請臺灣桃園
    地方法院檢察署署名一枚及第三聯留存檢察官偵查起訴。
    理  由
一、本件被告甲○○所犯非死刑、無期徒刑、最輕本刑為三年以
    上有期徒刑之罪或高等法院管轄第一審案件，而於準備程序
    進行中，被告先就被訴事實為有罪之陳述，經告知簡式審判
    程序之旨，並聽取公訴人、被告之意見後，由本院合議庭以
    裁定由受命法官獨任行簡式審判程序，核先敘明。
二、訊據被告甲○○就其有事實欄(一)、(二)所載之犯行，於警詢、
    偵查及本院審理中均坦承不諱，核與證人即被害人乙○○及
    證人即被告之女徐慧婷於警詢之證述，證人即被告之兄徐盛
    堂於警詢及偵查中之證述，暨證人即時任桃園監理站辦事員
    簡佳琪於偵查中之證述相符，並有桃園監理站90年5 月15日
    竹監桃字第14574 號函、如附表編號所示換貼甲○○相
    片之乙○○普通大貨車駕駛執照、桃園監理站90年6 月18日
    竹監桃字第18032 號函及所附乙○○聲請遺失補發普通大
    貨車駕駛執照之部分資料、空白汽車駕駛人審驗暨各項異動
    登記書、如附表編號所示之89年12月12日酒精濃度檢測單
    、如附表編號所示之內政部警政署國道公路警察局公警局
    交字第Z00000000 號舉發違反道路交通管理事件通知單、交
    通部公路局新竹區監理所陳述書、內政部警政署刑事警察局
    90年4月2日刑紋字第41672 號鑑驗書等附卷可稽，堪信被
    告之自白與事實相符。綜上所述，本件事證明確，被告犯行
    堪予認定，應依法論科。
三、按被告行為後，刑法部分條文業於94年2月2日修正公布，95
    年7月1日起施行，修正後刑法第二條第一項規定：「行為後
    法律有變更者，適用行為時之法律。但行為後之法律有利於
    行為人者，適用最有利於行為人之法律。」本條係規範行為
    後法律變更所生新舊法律比較適用之準據法，本身尚無新舊
    法比較之問題，於新法施行後，應一律適用裁判時之第二條
    第一項為「從舊從輕」之比較。又本次法律變更，比較時應
    就罪刑有關之共犯、未遂犯、牽連犯、連續犯、結合犯，以
    及累犯加重、自首減輕暨其他法定加減原因（如身份加減）
    與加減例等一切情形，綜其全部罪刑之結果而為比較（最高
    法院95年5 月23日第八次刑庭會議決議參照）經查：
  (一)被告行為後，刑法第二百十二條之變造特種文書罪、第二百
    十四條之使公務員登載不實罪，其法定本刑中關於罰金刑最
    低額部分，依修正後刑法第三十三條第五款規定為「罰金：
    新台幣一千元以上，以百元計算之」較被告行為時依罰金罰
    鍰提高標準條例第一條前段、修正前刑法第三十三條第五款
    規定，罰金之最低額為「銀元一元以上，即新臺幣三元」為
    重，經比較新舊法之結果，新法之規定並非較有利於被告，
    故應依刑法第二條第一項前段之規定，適用修正前之規定論
    處（最高法院95年度5 月23日第八次刑事庭會議參照）。
  (二)被告行為後，刑法第五十五條關於牽連犯之規定，業已刪除
    ，於被告有數犯罪行為之情形，即應分論併罰。是以，此條
    之刪除雖非犯罪構成要件之變更，但顯已影響行為人刑罰之
    法律效果，自屬法律有變更，依刑法第二條第一項比較新舊
    法之結果，認應以適用行為時即修正前刑法第五十五條之規
    定，對被告較為有利。
  (三)被告於裁判確定前犯數罪，其中一罪係於95年7月1日之前犯
    之，依最高法院95年度第八次刑庭會議決議五之(二)之結論，
    仍應依新法第二條第一項之規定，為新舊法之比較，適用最
    有利於行為人之法律。而被告行為後，刑法第五十一條亦經
    修正，修正前刑法第五十一條第五款係規定：宣告多數有期
    徒刑者，不得逾二十年；修正後則規定為不得逾三十年。經
    比較結果，新法之規定並非較有利於被告，應依刑法第二條
    第一項前段之規定，適用修正前之刑法定其應執行刑（最高
    法院九十五年度第八次刑事庭會議參照、同院九十六年度台
    上字第一一五○號判決要旨參照）。
  (四)被告行為後，刑法第四十七條關於累犯之規定亦有修正，依
    最高法院95年度第八次及第二十一次刑事庭會議決議意旨，
    如受有期徒刑之執行完畢，於五年內故意再犯有期徒刑以上
    之罪，無論依修正前刑法第四十七條或修正後第四十七條第
    一項之規定，均構成累犯，即無有利或不利之情形，於刑法
    修正施行後法院為裁判時，無庸為新、舊法之比較。惟個案
    如有其他應依刑法第二條第一項之規定為新、舊法之比較情
    形時，依綜其全部罪刑之結果而為比較後，整體適用法律（
    最高法院97年度第一次刑事庭會議決議參照）是本件依綜合
    比較之結果，應整體適用修正前之規定論處。
  (五)被告行為後，刑法施行法業於95年6 月14日增訂公布第一條
    之一，其第一項規定：「中華民國九十四年一月七日刑法修
    正施行後，刑法分則編所定罰金之貨幣單位為新臺幣」，第
    二項前段明定：「九十四年一月七日刑法修正時，刑法分則
    編未修正之條文定有罰金者，自九十四年一月七日刑法修正
    施行後，就其所定數額提高為三十倍」，惟依被告行為時之
    法律即罰金罰鍰提高標準條例第一條前段，業將刑法分則各
    罪法定刑所定罰金數額提高十倍，再由銀元換算為新臺幣之
    結果，刑法第二百十二條之變造特種文書罪及第二百十四條
    之使公務員登載不實罪等，其法定刑所定罰金最高數額，與
    修正後之法律規定仍屬一致，並無不同，對被告而言尚無有
    利或不利之情形，揆諸前揭說明，自不生新舊法比較之問題
    ，應依一般法律適用原則，適用裁判時法即刑法施行法第一
    條之一第一項之規定，而不再適用罰金罰鍰提高標準條例第
    一條前段。
  (六)被告行為後，刑法第三十八條第一項第二款並未修正，至於
    同條第三項將第一項第二款得沒收之物，由屬於「犯人」為
    限，修正為屬於「犯罪行為人」為限，僅屬用語之明確化，
    含義仍屬相同，故不生新舊法比較之問題，應依一般法律適
    用原則，適用裁判時之規定。
  (七)綜上，本件綜合法律修正前後之整體比較結果，適用新法對
    被告並未較為有利，故應整體適用修正前刑法之相關規定論
    科，先此敘明。
  (八)關於易科罰金之折算標準，依被告行為時之刑法第四十一條
    第一項、罰金罰鍰提高標準條例第二條規定，係以銀元一百
    元、二百元或三百元，即新臺幣三百元、六百元或九百元折
    算一日；依修正後刑法第四十一條第一項，則係以新臺幣一
    千元、二千元或三千元折算一日，經比較新舊法，新法之規
    定並非較有利於被告，應依刑法第二條第一項前段之規定，
    應依修正前之刑法定其易科罰金之折算標準，附此敘明。
四、按身分證屬於品行能力服務相類證書之一種，為刑法第二百
    十二條之特種文書，是被告甲○○如事實欄(一)所載之變造乙
    ○○國民身分證之行為，係成立刑法第二百十二條之變造特
    種文書罪。次按刑法上之偽造署押罪，係指單純偽造簽名、
    畫押而言，若在制式之書類上偽造他人簽名，已為一定意思
    表示，具有申請書或收據等類性質者，則係犯偽造文書罪（
    最高法院八十五年度台非字第一四六號判決要旨參照）是被
    告在如附表編號所示登記書之車主姓名欄、蓋章欄及如附
    表編號所示舉發單之第二聯移送聯及第三聯留存聯之收受
    通知聯者簽章欄內，所為偽簽乙○○署押（舉發單第三聯留
    存聯之署名係複寫）及偽造乙○○印文各一枚，係分別表示
    其為申請人與已收到該舉發單之意思，揆諸上開說明，被告
    此部分所為，應係成立同法第二百十條之偽造私文書罪。再
    按主管監理業務公務員利用電腦登錄汽車駕駛執照發放事項
    ，該電腦內電磁記錄得藉由處理設備以文字顯現，足以為一
    定用意之證明，依同法第二百二十條第二項規定，關於刑法
    各章之罪應以文書論，故被告持上揭變造乙○○之國民身分
    證申請遺失補發駕照，致使無實質審查申請人是否為本人之
    承辦公務員簡佳琪，誤認被告為乙○○本人，而將上情登載
    於職務上執掌之駕駛人電腦資料檔內，並發給如附表編號
    所示駕駛執照之行為，係犯同法第二百二十條第二項、第二
    百十四條之使公務員登載不實罪。再所謂文書乃以文字或符
    號為一定之意思表示，查被告於附表編號所示之酒精濃度
    檢測單上偽造乙○○之署名及指印各一枚，並無表明文書之
    用意，而不具文書性質，應僅成立同法第二百十七條之偽造
    署押罪。
五、核被告甲○○所為，係成立如下所述之罪：
  (一)被告如事實欄(一)所為，係犯修正前刑法第二百十六條、第二
    百十二條之變造特種文書罪，同法第二百十六條、第二百十
    條之行使偽造私文書罪及同法第二百二十條第二項、第二百
    十四條之使公務員登載不實準文書罪。
  (二)被告如事實欄(二)所為，係犯修正前同法第二百十六條、第二
    百十四條之行使使公務員登載不實文書罪，同法第二百十六
    條、第二百十條之行使偽造私文書罪及同法第二百十七條偽
    造署押罪。
  (三)被告所為如附表編號所示偽造乙○○之署名、印文各一枚
    與如附表編號所示偽造乙○○之署名二枚，均在時、地密
    接情形下為之，且所侵害監理機關之法益同一，又其各次偽
    造署名及印文之獨立性均極為薄弱，而被告冒名申請駕駛執
    照與收受舉發單時，其主觀上當有多次偽造署名及印文以遂
    行犯行之意思，依一般社會健全觀念，難以將各次舉動強行
    分開，應非數次偽造署押之連續行為，而均應以接續犯論處
    （最高法院八十六年台上字第三二九五號判例意旨參照）。
  (四)又被告所為偽刻如附表編號所示之印章及在如附表編號
    、所示之登記書與舉發單，各偽造乙○○署名、指印與印
    文之行為，均係偽造上開私文書之部分行為；又其變造如附
    表編號所示國民身分證及偽造如附表編號、所示之登
    記書、舉發單後復持以行使，其變造、偽造之行為均為行使
    之高度行為所吸收，均不另論罪。
  (五)被告利用不知情之人偽刻如附表編號所示之乙○○印章及
    偽造如附表編號所示之登記書持向桃園監理站行使，使該
    站承辦公務員簡佳琪將上開不實事項，登載於職務上所掌之
    駕駛人電腦資料，均為間接正犯。
  (六)又被告如事實欄(一)所為之行使變造特種文書罪、行使私文書
    罪及使公務員登載不實準私文書罪間，與如事實欄(二)所為之
    行使使公務員登載不實罪、行使偽造私文罪及偽造署押罪間
    ，均分別有方法結果之牽連犯關係，均應從一重之行使偽造
    私文書罪論斷。
  (七)再被告如事實欄(一)、(二)所為二次行使偽造私文書罪，其時間
    相距一年以上，顯非基於概括之犯意反覆為之，而應認其犯
    意各別，應予分論併罰，公訴人請求依連續犯之規定論以一
    罪，並加重其刑，容有未合，惟被告如事實欄(一)、(二)所為均
    為起訴效力所及，本院自得併予審酌。
  (八)被告有事實欄所載之前科紀錄，有臺灣高等法院被告前案紀
    錄表在卷足憑，其於徒刑執行完畢後五年內故意再犯本件有
    期徒刑以上之罪，為累犯，應依修正前刑法第四十七條之規
    定加重其刑。
  (九)爰審酌被告為規避查緝及刑責，竟變造他人身分證並偽造他
    人署名及指印，進而行使偽造私文書，致他人有受刑罰追訴
    之危險，並浪費國家司法程序，影響刑事偵辦之正確性，行
    為實有可議之處，惟念其犯後能坦承犯行，態度良好暨所生
    危害等一切情狀，分別量處如主文所示之刑，並依修正前刑
    法第四十一條第一項前段及修正前罰金罰鍰提高標準條例第
    二條之規定，諭知易科罰金之折算標準。
  (十)被告於91年7 月16日經本院發布通緝，有通緝書在卷為憑，
    又其未於96年12月31日以前自動歸案接受審判，而係於97年
    12月29日始經警緝獲，依中華民國九十六年罪犯減刑條例第
    五條之規定，被告即不能獲邀減刑，併此敘明。
六、如附表編號所示未扣案之變造乙○○國民身分證上，被告
    甲○○之相片一張，為被告所有供犯罪所用之物，且附表編
    號所示之駕駛執照，乃被告因犯罪所得而屬其所有之物，
    業據被告供承在卷，應分別依刑法第三十八條第一項第二款
    、第三款之規定宣告沒收。又如附表編號所示之印章、附
    表編號所示之登記書，雖未扣案，然無積極證據證明業已
    滅失，故上開印章及被告偽造之乙○○署名與印文，與附表
    編號、所示之酒精濃度檢測單及舉發單，其上偽造之署
    名及指印，不問是否屬於被告所有，均應依刑法第二百十九
    條規定宣告沒收之。
七、不另為免訴之諭知部分：
  (一)公訴意旨另以：被告甲○○於88年7 月底後至同年10月29日
    前某日，在新竹縣竹東鎮火車站，拾獲乙○○於同年7 月底
    所遺失之國民身分證一張，因其當時遭臺灣新竹地方法院通
    緝在案，為圖避免查獲，竟意圖為自己不法之所有，侵占入
    己，因認被告另涉犯刑法第三百三十七條之侵占遺失物罪，
    並已罹於追訴權時效等語。
  (二)經查：
    1.按案件時效已完成者，應諭知免訴之判決，刑事訴訟法第
      三百零二條第二款定有明文。又被告行為後，刑法第八十
      條追訴權之時效期間規定亦有修正，修正前係規定為：「
      追訴權，因左列期間內不行使而消滅：一死刑、無期徒刑
      或十年以上有期徒刑者，二十年。二三年以上十年未滿有
      期徒刑者，十年。三一年以上三年未滿有期徒刑者，五年
      。四一年未滿有期徒刑者，三年。五拘役或罰金者，一年
      。前項期間自犯罪成立之日起算。但犯罪行為有連續或繼
      續之狀態者，自行為終了之日起算。」修正後則規定為：
      「追訴權，因下列期間內未起訴而消滅：一犯最重本刑為
      死刑、無期徒刑或十年以上有期徒刑之罪者，三十年。二
      犯最重本刑為三年以上十年未滿有期徒刑之罪者，二十年
      。三犯最重本刑為一年以上三年未滿有期徒刑之罪者，十
      年。四犯最重本刑為一年未滿有期徒刑、拘役或罰金之罪
      者，五年。前項期間自犯罪成立之日起算。但犯罪行為有
      繼續之狀態者，自行為終了之日起算。」本案被告所涉犯
      之刑法第三百三十七條侵占遺失物罪，其法定刑為「五百
      元以下罰金」，是依被告行為時即修正前之規定，追訴時
      效期間為一年，而依修正後之規定，追訴時效期間則為五
      年，且偵查期間除有法定事由外，時效並不停止進行，經
      比較結果，新法對被告並非較為有利，是本案追訴權時效
      期間，及其停止進行與計算，應一體適用被告行為時即修
      正前刑法之規定，合先敘明。
    2.查被告成立侵占遺失之日為88年7 月底至同年10月29日前
      某日，迄臺灣桃園地方法院檢察署檢察官於90年5 月29日
      開始偵查時（有該署收文戳章在卷可稽，見九十年度偵字
      第八八二八號卷第1 頁），期間已逾一年，是本案之追訴
      權時效業已完成，惟此部分若構成犯罪，與前揭事實欄(一)
      所載之行使偽造私文書罪，有牽連犯之裁判上一罪關係，
      爰不另為免訴之諭知。
據上論斷，應依刑事訴訟法第二百七十三條之一第一項、第二百
九十九條第一項前段，刑法第二條第一項前段、第二百十六條、
第二百十條、第三十八條第一項第二款、第三款、第二百十九條
，修正前刑法第四十一條第一項前段、第四十七條、第五十五條
，修正前罰金罰鍰提高標準條例第二條，現行法規所定貨幣單位
折算新臺幣條例第二條，中華民國九十六年罪犯減刑條例第二條
第一項第三款、第七條、第九條、第十條第一項，判決如主文。
本案經檢察官周芝君到庭執行職務。
中    華    民    國    98    年    3     月    13    日
                  刑事第十二庭  法  官  李文娟
如不服本判決應於收受判決後10日內向本院提出上訴書狀，並應
敘述具體理由；其未敘述上訴理由者，應於上訴期間屆滿後20日
內向本院補提理由書（均須按他造當事人之人數附繕本）「切勿
逕送上級法院」。
以上正本證明與原本無異。
                                書記官  蕭秀蓉
中    華    民    國    98    年    3     月    13    日
附錄論罪科刑依據之法條：
附表一：
┌──┬──────────┬──────────────┐
│編號│印章、文書名稱      │應沒收之物及其數量          │
├──┼──────────┼──────────────┤
│  │「乙○○」之國民身分│左列身分證上之甲○○照片一張│
│    │證上換貼甲○○照片  │                            │
├──┼──────────┼──────────────┤
│  │「乙○○」印章      │左列印章一枚                │
├──┼──────────┼──────────────┤
│  │汽（機車）駕駛人審驗│左列登記書上「車主姓名」欄及│
│    │暨各項異動登記書    │「蓋章」欄之乙○○署名與印文│
│    │                    │各一枚                      │
├──┼──────────┼──────────────┤
│  │貼用甲○○照片但登載│左列駕駛執照一張            │
│    │不實名義人乙○○之普│                            │
│    │通大貨車駕駛執照    │                            │
├──┼──────────┼──────────────┤
│  │酒精濃度檢測單之    │左列檢測單上「被測人」欄之陳│
│    │                    │明淦署名及指印各一枚        │
├──┼──────────┼──────────────┤
│  │內政部警政署國道公路│左列舉發單上「收受通知聯者簽│
│    │警察局舉發違反道路交│章」欄之乙○○署名二枚（即第│
│    │通管理事件通知單（Z1│二聯移送聯之署名一枚及第三聯│
│    │0000000 號）        │留存聯複寫之署名一枚）      │
└──┴──────────┴──────────────┘


司法院資訊處製作；財團法人民間司法改革基金會備份。
